臺灣宜蘭地方法院民事判決　九十年度重訴字第三四號
　　原　　　告　華南商業銀行股份有限公司
　　法定代理人　丁○○
　　訴訟代理人　己○○
　　　　　　　　戊○○○
　　被　　　告　乙○○
右當事人間請求清償借款事件，本院判決如左：
    主    文
被告丙○○、甲○○應連帶給付原告新臺幣貳仟萬元，及如附表編號二至五號所示之
利息、違約金。
被告戊○○○應就前項金額連帶給付原告新臺幣壹仟伍佰萬元，及如附表編號四、五
號所示之利息、違約金。
被告丙○○、戊○○○應連帶給付原告新臺幣伍佰萬元，及如附表編號一號所示之利
息、違約金。
原告其餘之訴駁回。
訴訟費用由被告丙○○、甲○○、戊○○○連帶負擔五分之四，餘由原告負擔。
    事    實
甲、原告方面：
一、聲明：
（一）被告丙○○、甲○○應連帶給付原告新臺幣（下同）二千萬元，及如附表編號
      二至五號所示之利息、違約金。
（二）被告戊○○○應就前項金額連帶給付原告一千五百萬元，及如附表編號四、五
      號所示之利息、違約金。
（三）被告丙○○、戊○○○、乙○○應連帶給付原告五百萬元，及如附表編號一號
      所示之利息、違約金。
二、陳述：
（一）訴外人為民工程股份有限公司（以下簡稱為民公司）於民國八十八、八十九年
      間分別邀同被告丙○○、甲○○、戊○○○、乙○○擔任連帶保證人，向原告
      借款五筆共計二千五百萬元，其約定之本金、到期日、利率、違約金等詳如附
      表所示。詎訴外人為民公司於前述借款已屆清償期時仍未依約清償，尚積欠原
      告本金共計二千五百萬元及如附表所示之利息、違約金，經原告屢次催討，被
      告等均置之不理，爰依據連帶保證契約之法律關係請求被告等連帶給付如聲明
      所示之金額。
（二）對被告抗辯所為之陳述：被告戊○○○及乙○○均辯稱並未合意簽定系爭連帶
      保證契約云云，然兩人在系爭借據、授信約定書上之簽名及印章均屬真正，被
      告戊○○○已在庭訊時自認印文之真正，另依照戶籍法辦理印鑑證明之相關規
      定，印鑑登記需要本人親自提出申請，被告乙○○於六十四年間之印鑑證明書
      上之簽名與系爭借據及授信約定書上之簽名相符，而該印鑑證明書上之印文又
      與被告乙○○之不動產辦理抵押權設定登記之印文相符，足證被告戊○○○及
      乙○○空言否認，不足採信。
三、證據：提出借據五紙、授信約定書四紙及印鑑卡資料三紙、被告乙○○七十七年
    間在原告處開戶之印鑑卡資料、被告乙○○在六十四年間請領印鑑登記資料及八
    十九年間變更印鑑資料、被告乙○○之金融徵信資料、被告戊○○○個人申辦消
    費貸款之調查表各乙份為證，並聲請調閱被告乙○○之不動產辦理抵押權設定登
    記資料。
乙、被告乙○○方面：
一、聲明：駁回原告之訴。
二、陳述：
（一）被告乙○○未曾在原告所提出之借據上簽署「乙○○」及蓋用「乙○○」之印
      文，未曾同意擔任系爭債務之連帶保證人，系爭借據上連帶保證人「乙○○」
      之署押與印文，均非被告乙○○所簽署及蓋用，而係他人所偽造者。
（二）原告所提出之八十六年十一月七日授信申請書上立約人及對保簽章欄「乙○○
      」之署押及印文，俱非被告乙○○所簽署及蓋用者，業經鈞院另案（八十九年
      度重訴字第一三一號）囑託法務部調查局鑑定無訛，有該局（九Ｏ）陸（二）
      字第九ＯＯ五七一七九號鑑定通知書可稽，該約定書立約人地址「宜蘭縣員山
      鄉○○路十七號」亦非被告乙○○之筆跡，足見各該「乙○○」之署押係他人
      所偽造者，至為瞭然。
（三）原告明知被告乙○○未簽署右開借據，仍持以請求被告連帶給付五百萬元及其
      遲延利息、違約金云云，即非有據。被告乙○○否認有同意擔任連帶保證人之
      事實，依舉證責任分配原則，原告自應就其主張之此項事實，負舉證之責任。
三、證據：提出法務部調查局（九Ｏ）陸（二）字第九ＯＯ五七一七九號鑑定通知書
    影本乙份為證。
丙、被告戊○○○方面：
一、聲明：駁回原告之訴。
二、陳述：被告戊○○○未曾同意擔任系爭債務之連帶保證人，原告提出之借據等資
    料上之簽名及印章，均非被告戊○○○所簽及所有，被告戊○○○均予否認其真
    正。
三、證據：未提供任何證據供本院審酌。
丁、被告丙○○、甲○○方面；
    被告丙○○、甲○○均未於言詞辯論期日到場，亦未提出書狀作何聲明或陳述。
戊、本院依職權調閱被告乙○○在臺灣中小企業銀行宜蘭分行、臺灣土地銀行宜蘭分
    行之開戶資料、於私立逢甲大學就讀期間之筆跡資料、八十五年度迄今之申報所
    得稅填寫資料及本院九十年度重訴字第一四號、八十九年度重訴字第一三一號卷
    宗。
    理    由
一、本件被告丙○○、甲○○未於言詞辯論期日到場，核無民事訴訟法第三百八十六
    條所列各款情形，應依原告之聲請，由其一造辯論而為判決。
二、本件原告起訴主張：訴外人為民公司於八十八、八十九年間分別邀同被告丙○○
    、甲○○、戊○○○、乙○○擔任連帶保證人，向原告借款五筆共計二千五百萬
    元，其約定之本金、到期日、利率、違約金等詳如附表所示。詎訴外人為民公司
    於前述借款已屆清償期時仍未依約清償，尚積欠原告本金共計二千五百萬元及如
    附表所示之利息、違約金，經原告屢次催討，被告等均置之不理，爰依據連帶保
    證契約之法律關係請求被告等連帶給付如聲明所示之金額等語。被告乙○○、戊○○○則以：未曾同意擔任系爭債務之連帶保證人，原告所提出之系爭借據、授
    信約定書等資料上之簽名及印文均非真正等語，資為抗辯。
三、原告主張被告丙○○擔任訴外人為民公司向原告借款如附表所示之連帶保證人；
    被告甲○○擔任附表編號二至五號所示借款之連帶保證人，然為民公司屆期未清
    償，迄今尚積欠本金二千五百萬元及如附表所示之利息、違約金之事實，業據原
    告提出系爭借據五紙、授信約定書及印鑑卡資料二紙（被告丙○○、甲○○部分
    ）為證，且被告丙○○、甲○○未到庭爭執，自堪信為真實。原告復主張被告乙○○係附表編號一號所示借款之連帶保證人，被告戊○○○係附表編號一、四、
    五號所示借款之連帶保證人等語，被告乙○○、戊○○○均辯稱未曾同意擔任連
    帶保證人等語，是本件之爭執點，在於被告乙○○、戊○○○是否曾經同意擔任
    系爭借款之連帶保證人。
四、經查：
（一）被告乙○○否認曾經擔任附表編號一號所示借款之連帶保證人，並否認系爭借
      據及授信約定書上之簽名及印文為真正，依照舉證責任分配原則，自應由原告
      就此部分之事實予以證明。原告所提出之八十八年六月二十八日之借據及八十
      六年十一月七日之授信約定書上，雖均有「乙○○」之字樣及印文，然以肉眼
      觀察方式，該等字樣及印文均核與被告乙○○本人於七十七年五月六日在原告
      處辦理開戶時留存之印鑑卡上簽名字跡與印文顯不相符，此有原告提出之八十
      八年六月二十八日借據、八十六年十一月七日授信約定書及七十七年五月六日
      印鑑卡資料各乙紙在卷可參。又另案（本院八十九年度重訴字第一三一號）審
      理時，經本院將上開授信約定書，連同被告乙○○前揭七十七年五月六日印鑑
      卡、被告乙○○提供之筆跡資料及當庭書寫之字跡，送交法務部調查局鑑定，
      鑑定結果顯示上開授信約定書上之「乙○○」字樣與被告乙○○前揭七十七年
      五月六日印鑑卡、被告乙○○提供之筆跡資料及當庭書寫之字跡之乙○○本人
      簽名字跡不同。本院為求慎重，再依職權調閱被告乙○○就讀於私立逢甲大學
      企管系之筆跡資料、被告乙○○在臺灣中小企業銀行宜蘭分行、臺灣土地銀行
      宜蘭分行之開戶資料、八十五年度迄今之申報所得稅填寫資料，除私立逢甲大
      學函覆表示並未留存相關書寫資料以外，將上開調閱之資料提示予被告乙○○
      ，被告乙○○表示在臺灣中小企業銀行宜蘭分行、臺灣土地銀行宜蘭分行之開
      戶資料及八十八年度申報所得稅資料均為本人所簽寫，經本院以肉眼觀察方式
      比對，此等資料上「乙○○」之簽名字跡核與被告乙○○前揭七十七年五月六
      日印鑑卡、被告乙○○提供之筆跡資料及當庭書寫之字跡相符，然與原告提出
      之系爭借據及授信約定書上之「乙○○」字跡不符。是被告乙○○辯稱原告提
      出之系爭借據及授信約定書上之簽名及印文均非真正等語，堪予採信。原告主
      張被告乙○○曾同意擔任附表編號一號所示借款之連帶保證人云云，顯無理由
      。
（二）至原告另主張被告乙○○於六十四年間首次辦理印鑑登記時之字跡與系爭借據
      及授信約定書上之字跡相符，而該印鑑證明書上之印文，又與被告乙○○之不
      動產辦理抵押權設定登記資料上之印文相符，足證系爭借據及授信約定書係屬
      真正云云，並提出被告乙○○在六十四年間請領印鑑登記資料及八十九年間變
      更印鑑資料各乙份為證，惟查：印鑑登記辦法第五條雖規定需由當事人向戶政
      機關提出申請始能辦理印鑑登記，然此係法令形式上之規定，現實情況是否如
      此，並非當然，於訴訟上當事人之一方提出印鑑證明書作為舉證方法者，雖發
      生推定之效力，然當事人另一方如能提出反證，亦得推翻該推定之效力，此即
      為民事訴訟法第三百五十五條第一項所規定之意旨。本件被告乙○○提出之相
      關筆跡資料及本院依職權調閱之筆跡資料，經本院比對及法務部調查局鑑定結
      果，均與原告提出之系爭借據及授信約定書上之字跡不符，已如前述，且被告
      乙○○於八十九年親自辦理印鑑登記變更時之簽名字跡亦與六十四年間首次辦
      理印鑑登記時之字跡顯不相符，綜合上述證據資料已足以推翻前述推定之效力
      ，則原告所提出被告乙○○於六十四年間首次辦理印鑑登記時之字跡即使與系
      爭借據及授信約定書上之字跡相符，亦非被告乙○○本人所簽寫。又印鑑證明
      書上之印文雖與本院所調閱被告乙○○之不動產辦理抵押權設定登記資料上之
      印文相符，然印鑑登記上之簽名既非被告乙○○所親簽，則印鑑證明書上之印
      文是否為被告乙○○之印文，即屬可疑；況系爭借據及授信約定書上之印文均
      與原告提出之印鑑證明書、被告乙○○之不動產辦理抵押權設定登記資料上之
      印文顯不相符，亦難憑前述印鑑證明書及被告乙○○之不動產辦理抵押權設定
      登記資料上之印文相符即謂系爭借據及授信約定書上之印文為真正。
（三）被告戊○○○否認同意擔任附表編號一、四、五號所示借款之連帶保證人，並
      否認系爭借據、授信約定書之真正。然查：本院依職權訊問被告戊○○○，被
      告戊○○○當庭自承原告提出之八十五年六月二十四日授信約定書及印鑑卡資
      料上之簽名及印文均屬真正，經本院當庭勘驗上開授信約定書及印鑑卡資料上
      之印文均核與原告提出之八十八年六月二十八日、八十九年二月十日共三紙借
      據上之印文相符，足認原告主張系爭借據、授信約定書及印鑑卡資料為真正等
      語，堪予採信。至被告戊○○○雖辯稱系爭借據上之印文非本人所蓋用，授信
      約定書及印鑑卡是另筆個人三百萬元借貸時所簽寫，與系爭借款無關云云，惟
      按：私人之印章，自己使用為常態，被人盜用為變態，主張變態事實之當事人
      ，自應就此印章被盜用之事實負舉證之責任，最高法院八十二年台上字第一五
      ０五號、八十六年台上字第七一七號判決意旨可資參照。被告戊○○○雖辯稱
      系爭借據上之印文非本人所蓋用，然其未能舉證證明係遭他人盜用之事實，僅
      空言辯稱：清償個人三百萬元借款後就沒有這個印章了，也沒有再使用，不知
      道為何蓋在系爭借據上云云，顯屬卸責之詞，不足採信。況被告戊○○○向原
      告洽辦個人申貸係八十五年十一月七日，此有原告提出之而原告提出被告戊○○○個人申辦消費貸款之調查表乙份為證，而原告所提出並經被告戊○○○自
      認為真正之授信約定書及印鑑卡資料係八十五年六月二十四日所填寫，早於被
　　　告戊○○○洽辦個人申貸之前，顯然兩者並無關連，被告戊○○○辯稱系爭授
　　　信約定書及印鑑卡資料是為了辦理個人借貸三百萬元所使用云云，顯不可採。
　　　是原告主張被告戊○○○係附表編號一、四、五號所示借款之連帶保證人，堪
　　　予採信。
五、綜上，原告依據連帶保證契約之法律關係請求被告丙○○、甲○○、戊○○○各
    自連帶給付如主文所示之本金、利息及違約金，均屬有理由，應予准許。另原告
    依據連帶保證契約之法律關係請求被告乙○○連帶給付部分，則為無理由，應予
    駁回。
六、據上論結，本件原告之訴為一部有理由，一部無理由，依民事訴訟法第三百八十
    五條第一項前段、第七十九條但書、第八十五條第二項，判決如主文。
中　　　華　　　民　　　國　　九十一　　年　　　九　　　月　　二十五　　日
                                臺灣宜蘭地方法院民事庭
~B法　　　官　林俊侹
右為正本係照原本作成。
如對本判決上訴，須於判決送達後廿日內向本院提出上訴狀（須附繕本）。
中　　　華　　　民　　　國　　九十一　　年　　　九　　　月　　二十六　　日
~B法院書記官　黃月雲
